【裁判字號】    92,易,356
【裁判日期】    920519
【裁判案由】    侵占
【裁判全文】
臺灣板橋地方法院刑事判決                          九十二年度易字第三五六號
    公  訴  人  臺灣板橋地方法院檢察署檢察官
    被      告  甲○○原名吳.
右列被告因侵占案件，經檢察官提起公訴（九十一年度偵緝字第五六八號），本院判
決如左：
    主  文
甲○○無罪。
    理  由
一、公訴意旨略以：被告甲○○於民國（下同）九十年十月三日上午十一時三十分許
    ，在臺北縣三重市○○路○段一六一號持汽車駕駛執照向乙○○承租車牌號碼Ｌ
    五－九二六五號自用小客車，約定租用一天，租金新臺幣（下同）一千八百元，
    被告本應於同月四日上午十一時三十分許還車，竟遲未返還，並向乙○○謊稱欲
    延租一、二日，嗣又因無錢繳付租金，而萌生不法所有之意圖，將自己持有中之
    上開自用小客車易持有為所有之犯意，侵占入己，既未返還上開車輛，亦未給付
    租金，迄於同年十一月八日，乙○○因接獲拖吊場電話，始得知前揭小客車因違
    規停車遭拖吊，而循線取回前揭小客車。因認被告涉有刑法第三百三十五條第一
    項之侵占罪嫌。
二、按犯罪事實應依證據認定之，無證據不得推定其犯罪事實；又不能證明被告犯罪
    者，應諭知無罪之判決；刑事訴訟法第一百五十四條、第三百零一條第一項分別
    定有明文。又犯罪事實之認定，應憑真實之證據，倘證據是否真實尚欠明確，自
    難以擬制推測之方法，為其判斷之基礎；而認定犯罪事實之證據係指足以認定被
    告確有犯罪行為之積極證據而言，該項證據自須適合於被告犯罪事實之認定，始
    得採為斷罪資料，最高法院五十三年著有臺上字第六五六號、二十九年上字第三
    一０五號判例。且刑事訴訟上證明之資料，無論其為直接或間接證據，均須達於
    通常一般之人均不致有所懷疑，而得確信其為真實之程度，始得據為有罪之認定
    ，若其關於被告是否犯罪之證明未能達此程度，而有合理懷疑之存在，致使無從
    形成有罪之確信，根據「罪證有疑，利於被告」之證據法則，即不得遽為不利被
    告之認定，亦有最高法院七十六年度臺上字第四九八六號判例可稽。其以情況證
    據（即間接證據）斷罪時，尤須基於該證據在直接關係上所可證明之他項情況事
    實，本乎推理作用足以確證被告有罪，方為合法，不得徒憑主觀上之推想，將一
    般經驗上有利被告之其他合理情況逕予排除，此觀諸最高法院三十二年上字第六
    十七號判例意旨亦甚彰明。
三、公訴人認被告甲○○涉有前開犯行，無非係以Ｌ五－九二六五號自用小客車係登
    記於告訴人乙○○名下，而被告於九十年十月三日向告訴人承租該車，本約定承
    租一天，嗣因車子遭拖吊，而未還車等情，除為被告所自承外，並經告訴人指述
    綦詳，復並有汽車借用約定書一紙、被告駕照影本一張、本票一張及車籍資料作
    業車主變更畫面在卷可參。雖被告否認有不法所有意圖，惟被告於偵查中供稱：
    車子使用四、五天後，就被拖吊，因害怕所以沒有跟他聯絡云云，如依被告所述
    ，車子在使用後四、五日即遭拖吊，則被告於租車後至遭拖吊前，該自用小客車
    被告均能駕駛使用，惟被告卻未給付任何租金，事後被告因違規停車遭拖吊，車
    子放置於拖吊場，迄告訴人受通知領回之十一月八日止，已逾一個月，被告均未
    告知告訴人車輛下落，顯見被告有將該車當成自己是車主在管理、使用之意思甚
    明，否則豈有不與車主聯絡之理？事後經告訴人催討，被告亦無返還及支付租金
    之意，足認被告具有不法所有之意圖為其主要論據。訊據被告固坦承有於前揭時
    、地與向告訴人租用自小客車一事，惟堅決否認有何侵占犯行，辯稱：我時常向
    告訴人租車，這次先租一天，付租金一千八百元，隔天向告訴人延租，告訴人同
    意，告訴人有向我催繳租金，但因沒有錢付租金，所以車子遲遲未返還，後來車
    子停在家門口被拖吊，我有通知告訴人等語。
四、經查：
（一）按刑法上之侵占罪，須持有人變易其原來之持有意思而為不法所有之意思，始
      能成立，如僅將持有物延不交還或有其他原因致一時未能交還，既缺乏主觀要
      件，即難遽以該罪相繩，最高法院著有六十八年臺上字第三一四六號判例。即
      刑法所謂「侵占罪」，係指行為人意圖為自己或第三人不法之所有，而侵占自
      己持有他人之物者而言，如無不法所有之意圖，即與侵占罪之構成要件不符，
      此觀刑法第三百三十五條第一項之規定自明。
（二）告訴人於本院審理中陳稱：「被告車開走後，有跟我說要延租一、二天，後來
      找到他，他就一直說要還車，但是都沒有還」等語（見本院九十二年三月十日
      訊問筆錄），是被告辯稱於先租一天，隔天向告訴人延租，告訴人同意等語，
      尚非無稽。足見被告於租期屆滿後，曾主動聯繫告訴人要求延租並得告訴人同
      意，已難認其有侵占上開車輛之不法所有意圖。
（三）又告訴人陳稱其於九十一年十一月八日自拖吊場領車時，共支付相關違規費用
      七千五百元左右等語，而車輛因違規遭拖吊，依據臺北縣政府九十一年七月一
      日公佈實施之「臺北縣處理妨害交通車輛自治條例」規定，車輛移置費小型車
      每輛次一千元，車輛保管費小型車每日二百元，另收繳違規停車罰鍰九百元，
      有臺北縣政府警察局九十二年三月四日北警交字第九二○○九三九二八號函在
      卷可稽。是依據上開標準計算，被告承租之車輛至九十一年十一月八日自拖吊
      場領回時止，應已在拖吊場停留保管約二十八日，以此返推，被告承租之車輛
      應係於九十一年十月十日左右車輛即被拖吊，距其承租之九十一年十月三日約
      七日。又告訴人於本院審理中復自承：「他（指被告）說有告訴我店裡的師傅
      （車子被拖吊），我不在，他如果有跟師傅講，師傅就會告訴我。我有去查，
      拖吊場說電腦壞了才沒查，之後是拖吊場跟我聯絡」等語（見本院九十二年五
      月五日甚理筆錄），是告訴人既曾於拖吊場人員通知前，即自行前往拖吊場查
      詢，顯見被告確有通知告訴人或其員工車子已被拖吊，告訴人始因而自行前往
      拖吊場查詢。從而，被告租用該車使用約七日後，車輛即因違規停車遭拖吊，
      而不在被告管領使用中，且被告並已通知告訴人或其員工車輛遭拖吊之情事，
      故縱其有未能積極將車輛自拖吊場領回之情事，亦無從遽以推認被告有將車輛
      易持有為所有之侵占犯行。
（四）綜上所述，雖被告遲未還車、遲未清償欠租之情事，然此係債務不履行之民事
      糾葛，尚難以此即推定被告有侵占所承租車子之意。況被告已將所積欠的租金
      和告訴人達成和解，有和解書一件在卷足憑，益見被告對於所承租之前開車輛
      並無何為自己不法所有之意圖，當無疑義。
五、綜上諸情參互以析，尚乏明確之積極證據足證被告涉有刑法第三百三十五條第一
    項之侵占罪嫌。此外，復查無其他積極證據足認被告有何侵占犯行，揆諸前開規
    定及判例意旨，自應為無罪之諭知。
據上論斷，應依刑事訴訟法第三百零一條第一項，判決如主文。
本案經檢察官顏妃琇到庭執行職務。
中      華      民      國    九十二    年      五      月    十九    日
                                      臺灣板橋地方法院刑事第四庭
                                          法  官  白  光  華
右正本證明與原本無異。
如不服本判決，應於判決送達後十日內，向本院提出上訴狀。
                                          書記官  陳  靜  怡
中      華      民      國    九十二    年      五      月    二十      日


司法院資訊處製作；財團法人民間司法改革基金會備份。
